臺灣高等法院臺中分院刑事判決　　　　 96年度上訴字第108號
上　訴　人　臺灣臺中地方法院檢察署檢察官
被　　　告　乙○○
　　　　　　　　　　現另案於台灣台中看守所羈押中
上列上訴人因被告毒品危害防制條例案件，不服臺灣臺中地方法
院95年度訴字第3025號中華民國95年11月17日第一審判決（起訴
案號：臺灣臺中地方法院檢察署95年度毒偵字第3595號，追加起
訴：95年度毒偵字第4639號，併辦：95年度毒偵字第5453號），
提起上訴，本院判決如下：
    主  文
上訴駁回。
    事  實
一、許耀豐前於民國92年間，因施用毒品案件，經臺灣臺中地方
    法院裁定送台灣台中看守所附設勒戒所觀察、勒戒，經觀察
    、勒戒後認有繼續施用毒品之傾向，再由同院以裁定送強制
    戒治，於93年5月1日強制戒治執行完畢出所，並經台灣台中
    地方法院檢察署檢察官以93年度戒毒偵字第163號不起訴處
    分。
二、詎許耀豐仍不知戒絕毒癮，於上開強制戒治執行完畢釋放後
    5年內，復分別基於施用第一級毒品海洛因之犯意，於：(一)
    95 年7月4日14時許，在台中縣太平市○○里○○路○段391
    號其住處，以將第一級毒品海洛因摻水後置入針筒注射之方
    式，施用海洛因1次，後於同日16時30分許，因交通違規遭
    警盤查，經其同意採集尿液送驗後查獲。(二)95年8月15日19
    時許，在上開住處，以相同方式，施用第一級毒品海洛因1
    次，嗣因另涉犯竊盜案件，於同日至台中市警察局第一分局
    接受訊問時，經其同意採集尿液送驗後查獲。
三、案經台中市警察局第一分局報告台灣台中地方法院檢察署檢
    察官偵查起訴，及同署檢察官追加起訴。
    理  由
壹、有罪部分
一、上開事實，訊據被告許耀豐於警詢、偵訊及審理中坦承不諱
    ，又95年7月4日、95年8月15日採集其尿液送驗結果，同時
    呈毒品嗎啡陽性反應，有詮昕科技股份有限公司95年7月20
    日第00000000號、95年8月31日第00000000號濫用藥物尿液
    檢驗報告各1紙在卷可稽（第一分局第0000000000號警卷第4
    頁、第一分局第0000000000號警卷第5頁）。此外，並有尿
    液代號與真實姓名對照表2紙在卷可資佐證，益徵被告之自
    白確與事實相符。
二、被告前於92年間，因施用毒品案件，經臺灣臺中地方法院以
    裁定送台灣台中看守所附設勒戒所觀察、勒戒，經觀察、勒
    戒後認有繼續施用毒品之傾向，再由同院以裁定送強制戒治
    ，於93年5月1日強制戒治執行完畢出所，並經台灣台中地方
    法院檢察署檢察官以93年度戒毒偵字第163號不起訴處分等
    情，有台灣高等法院被告前案紀錄表1份等附卷可佐。被告
    顯係於強制戒治執行完畢釋放後，5年內再犯毒品危害防制
    條例第10條第1項之罪，亦堪認定。本案事證已臻明確，被
    告施用第一級海洛因犯行堪予認定，應依法論科。
三、核被告乙○○2次犯行，均係犯毒品危害防制條例第10條第1
    項之施用第一級毒品罪。被告施用海洛因前之持有海洛因之
    低度行為，應為其施用之高度行為所吸收，不另論罪。被告
    先後2次施用海洛因犯行，犯意各別，行為互殊，應予分論
    併罰。被告於95年8月15日施用海洛因之犯行（即台灣台中
    地方法院檢察署95年度毒偵字第4639號部分），雖未據檢察
    官提起公訴，而係以「具集合犯之裁判上一罪關係」移送原
    審併案審理，惟原審認多次施用毒品犯罪之行為，當無論以
    「集合犯」之餘地，經原審到庭檢察官於審理期日就一人犯
    數罪之相牽連犯罪，以言詞追加起訴，自得併予審理。
四、原審認被告罪證明確，適用毒品危害防制條例第10條第1項
    ，刑法第11條前段、第51條第5款規定，並審酌被告經歷強
    制戒治之處遇措施後，猶未能深切體認毒品危害己身之鉅，
    及早謀求脫離毒害之道，反而於出所後伺機再犯，未見有何
    收斂、警惕之意，足徵被告依賴毒品至深，自有使其接受相
    當時期監禁以敦化性情之必要，惟念及被告於法院審理時尚
    能坦承犯行，且施用毒品固戕害個人健康至深，然就他人權
    益之侵害仍屬有限，及其犯罪目的、手段、智識程度等一切
    情狀，分別量處有期徒刑7月、7月，並依刑法第51條第5款
    之規定，定其應執行之刑有期徒刑1年，暨公訴意旨另以：
    「被告許耀豐除於前開時、地有施用第一級毒品1次之犯行
    外，其自95年5月初某日起至上開犯罪時間止，另有在上開
    住處施用第一級毒品海洛因多次之行為，因認被告涉有毒品
    危害防制條例第10條第1項之罪嫌」部分，除存有被告唯一
    之自白外，尚乏其他積極證據足資憑斷，又不符合接續犯或
    集合犯之概念，本諸罪疑唯輕原則，認以現有證據尚無法形
    成被告有上開犯行之明確心證，本應就此部分對被告為無罪
    之諭知，然因檢察官認此部分與前開經認定被告有罪部分，
    有包括一罪之實質上一罪關係，而不另為無罪之諭知。其認
    事用法核無違誤，量刑亦稱妥適。檢察官上訴意旨，以原審
    未及審酌有集合犯關係之併辦部分之犯罪事實（臺灣臺中地
    方法院檢察署以95年度毒偵字第5453號），指摘原判決不當
    ，為無理由（詳如後述），應予駁回。
貳、併案退回部分
一、另臺灣臺中地方法院檢察署以95年度毒偵字第5453號移送本
    院併案意旨略以：被告基於施用第一級毒品海洛因之犯意，
    另於自95年6月中旬起，至95年8月29日中午12時許止，在其
    位於臺中縣太平市○○路○段391號之住處內等處，以將第一
    級毒品海洛因少許摻水置入針筒內施打之方式，反覆施用第
    一級毒品海洛因多次。嗣因乙○○另涉竊盜案件（現另案偵
    辦中），為警於95年8月30日凌晨4時30分許，在臺中市○○
    區○○路2段249號查獲，經採集其尿液送驗，結果呈嗎啡陽
    性反應，始查悉上情。因認被告另涉犯毒品危害防制條例第
    10條第1項之施用第一級罪嫌。而被告前因施用第一級毒品
    罪嫌，業經本院以96年度上訴字第108號審理中，本件同一
    被告所涉違反毒品危害防制條例罪嫌，與該案件具有集合犯
    之關係，屬於實質上一罪，為法律上之同一案件，依審判不
    可分之法理，應併上開案件審判等語。
二、惟查：
(一)、施用毒品致成癮者，固所多見，但施用後而有意戒斷者，亦
    不在少數，因此，尚不得以施用毒品可能成癮，即推斷施用
    者必定持續不斷地施用毒品。本件併案部分，被告於95年8
    月30日凌晨4時30分許為警查獲，經採尿送驗結果，呈嗎啡
    陽性反應，有尿液檢驗報告可證。然上開尿液檢驗報告，僅
    能證明被告於95年8月30日為警查獲前4日內，有施用第一級
    毒品海洛因之事實，尚難憑以證明上開併案部分其他期間內
    ，有持續不斷地施用第一級毒品海洛因。
(二)、刑法第56條連續犯之規定業於94年1月7日修正公布刪除，並
    於95年7月1日施行，而依新法對於上開反覆實施犯罪模式之
    對應處置，除合於「接續犯」或「包括一罪」之情形外，則
    僅能依數罪併罰之規定個別處斷。又連續數行為而犯同一之
    罪名，部分之數行為，發生在新法施行前者，新法施行後，
    該部分適用最有利於行為人之法律，若其中部分之一行為或
    數行為，發生在新法施行後者，該部分不能論以連續犯（最
    高法院95年第8次刑事庭會議決議意旨參照）。而依最高法
    院86年台上字第3295號判例意旨，數行為於同時同地或密切
    接近之時地實施，侵害同一之法益，各行為之獨立性極為薄
    弱，依一般社會健全觀念，在時間差距上，難以強行分開，
    在刑法評價上，以視為數個舉動之接續施行，合為包括之一
    行為予以評價，較為合理，方屬接續犯之範疇，足見「接續
    犯」之成立，係以時、空密接性為前提要件，即透過對於同
    一法益之同種類侵害行為繼續不間斷之實行，業已稀釋個別
    行為之獨立性，致使刑法評價時將之視為單一、整體之犯罪
    行為，以符合社會一般人對於行為概念之認知，並與行為人
    之犯罪目的相互結合；至於學理上「包括一罪」概念中，與
    施用毒品之犯罪型態較有關聯者，應屬「集合犯」之態樣，
    此即依一般社會通念，特定犯罪行為具有反覆實施之特性，
    立法者於制定刑罰法律之初，亦已認知該種行為類型之反覆
    性，而有意藉由法條中客觀構成要件之行為要素，含括上開
    具有反覆實施特性之數個犯罪行為，仍僅接受一次刑法之評
    價為已足。然施用毒品犯罪，或為零星偶一之施用，或長期
    不間斷的反覆施用，均有其可能性，是自難認立法者於制定
    刑罰法律之初，已認知施用毒品行為必屬具反覆性之犯罪，
    且有意藉由法條中客觀構成要件之行為要素，含括上開具有
    反覆實施特性之數個犯罪行為。況實務上最高法院歷來僅將
    專以觸犯該等法條之罪，為其日常生活之職業者之常業犯，
    認為其性質上屬多數行為之集合犯，在法律上將之擬制為一
    罪（即學理上稱之實質上一罪）（參照最高法院92年度台上
    字第5115號、92年度台上字第4959號、93年度台上字第3609
    號、94年度台上字第4567號等裁判意旨），而本次刑法修正
    既依據「刑罰公平原則」之考量，刪除有關連續犯之規定，
    並將含有連續犯性質之常業犯一併全數刪除（參見刑法修正
    草案總說明），則再以集合犯之概念評價多數施用毒品之行
    為，即有不當。因此，多次施用毒品犯罪之行為，當無論以
    「集合犯」之餘地，此時則應回歸一般刑法上行為單、複數
    之認定，而予論罪科刑，較稱妥適。是縱使驗尿結果可得證
    明被告於95年8月30日凌晨4時30分許往前回溯72小時內，有
    再次施用第一級毒品犯行，檢察官認與被告於95年7月4日、
    95年8月15日被查獲前之施用毒品行為（即有罪部分），有
    集合犯之實質上一罪關係，自有誤會。
(三)、綜上所述，檢察官移送併辦之事實與被告經論罪科刑之犯行
    ，非屬集合犯之實質上一罪，自無裁判上一罪之關係，無從
    併案審理，是檢察官認此部分與本案有集合犯之實質上一罪
    關係而聲請併辦，自有誤會，應檢還檢察官依法處理。
據上論結，應依刑事訴訟法第368條，判決如主文。
本案經檢察官甲○○到庭執行職務。
中　　華　　民　　國　　96　　年　　2 　　月　　1 　　日
            刑事第八庭  審判長法  官  羅  得  村
                              法  官  張  靜  琪
                              法  官  陳  宏  卿
上列正本證明與原本無異。
如不服本判決應於收受送達後十日內向本院提出上訴書狀，其未
敘述上訴之理由者並得於提起上訴後十日內向本院補提理由書（
均須按他造當事人之人數附繕本）。
                              書記官  柯  孟  伶
中　　華　　民　　國　　96　　年　　2 　　月　　1 　　日
【附錄本案論罪科刑法條】
毒品危害防制條例第10條第1項
施用第一級毒品者，處 6 月以上 5 年以下有期徒刑。
